臺灣臺南地方法院刑事判決　　　　　　　　　　　　　九十三年度交訴字第八五號
　　公　訴　人　臺灣台南地方法院檢察署檢察官
　　被　　　告　乙○○
右列被告因過失致死案件，經檢察官提起公訴（九十二年度調偵字第三五一號、九十
三年度偵字第六九三號），本院判決如左：
    主  文
乙○○因過失傷害人，處有期徒刑肆月，如易科罰金，以參佰元折算壹日。
    事  實
一、乙○○考領有自小客車駕駛執照，於民國九十二年一月十七日下午五時二十五分
    許，駕駛車牌號碼ＳＡ─三三三一號自小客車，沿台南市○○街由南往北方向行
    駛，途經該街與五妃街口附近時，本應注意汽車超車時，於前行車減速靠邊或以
    手勢或亮右方向燈表示允讓後，後行車始得超越，並超越時應於前車左側保持半
    公尺以上之間隔超過，而依當時之天候晴、市區道路○路面乾燥、無缺陷、亦無
    障礙物，夜間有照明路段視距良好，並無不能注意之情事，詎乙○○應注意、能
    注意，竟疏於注意超車時應與前車左側保持適當之安全距離，貿然超越同向在前
    由蔡炎爐所騎乘車牌號碼ＲＶ七─五二七號機車，致其所駕駛上開自小客車右側
    車身油箱蓋附近擦撞蔡炎爐所騎乘機車之左側煞車把手，蔡炎爐因而人車倒地，
    致受有「頭部外傷併右腦顳葉挫傷出血及硬腦膜下出血、左側鎖骨骨折」等傷害
    。車禍事故發生後，台南市警察局交通隊員警到場處理，在警員尚不知何人為肇
    事車輛之駕駛人前，乙○○主動表示其為駕駛人並自首犯行，接受裁判。另蔡炎
    爐於事故發生後即送醫救治，而於九十二年四月十一日出院，後分別於九十二年
    五月三十日及同年八月十九日再送醫入院治療，嗣因「吸入性肺炎」而於九十二
    年八月十九日上午七時五十分不治死亡。
二、案經蔡炎爐之子丙○○訴由台南市警察局第二分局報請、暨台灣台南地方法院檢
    察署檢察官據報相驗後偵查起訴。
    理  由
一、訊據被告乙○○對於右揭時、地駕車肇事，致被害人蔡炎爐受有前開傷害之事實
    不諱，惟矢口否認有何過失，辯稱：伊自小客車係沿慶中街由南往北方向行駛，
    途經該街與五妃街口時，見慶中街號誌為綠燈，即直行通過該路口，於通過時並
    無見被害人機車在前，而於通過該路口後，伊覺得輪胎有凹陷的感覺，始將自小
    客車停放在路中間，是本件車禍事故係因被害人騎乘機車自五妃街闖紅燈右轉至
    慶中街，而自後撞擊伊自小客車之右後輪胎處，並非伊自小客車超越被害人機車
    時，擦撞被害人機車左手把所致，且伊自小客車加油孔附近之刮痕，是之前不慎
    擦撞到家中放置之機器，並非本件事故所造成，故伊並無過失云云。惟查：
  (一)被告確有於九十二年一月十七日下午五時二十五分許，駕駛車牌號碼ＳＡ─三三
    三一號自小客車，沿台南市○○街由南往北方向行駛，途經該街與五妃街口附近
    時，與被害人機車發生車禍事故，造成被害人蔡炎爐受有前開傷害等事實，業據
    被告於警訊、偵查及本院調查、審理時供承不諱，並有道路交通事故現場圖、道
    路交通事故調查報告表(一)、(二)、及事故現場蒐證照片十八張等附卷可稽。而被害
    人蔡炎爐因本件車禍致受有「頭部外傷併右腦顳葉挫傷出血及硬腦膜下出血、左
    側鎖骨骨折」等傷害，亦有台南市立醫院診斷證明書四紙在卷可證。是此部分之
    事實，堪信為真實。
  (二)觀諸被害人蔡炎爐所騎乘車牌號碼ＲＶ七─五二七號機車車損照片（見警卷第九
    頁之機車照片），該機車左側煞車把手前端『自後往前』彎曲，前輪左側支架留
    有一由後往前擦撞之輪胎擦痕，均顯示該機車係遭車輛『自後往前』擦撞；另觀
    被告所駕駛車牌號碼ＳＡ─三三三一號自小客車右後輪胎輪緣遭刺破之洞口形狀
    ，洞口朝外，殘餘之輪胎橡膠內陷，顯係自內側往外緣刺破，與被害人所騎乘機
    車前輪左側支架比對，確係遭該機車支架凸出之軸承刺破；此有台南市警察局第
    二分局九十三年五月十九日南市警二刑字第○九三○○○二二○七號函暨所附肇
    事車輛鑑定照片十三張附卷足憑（九十三年度偵字第六九三號偵查卷第十九頁、
    二十一頁、二十二頁）。又前開道路交通事故現場圖及事故現場蒐證照片，機車
    刮地痕之起點係在該路口慶中街北側斑馬線附近，即兩車係在該路口之斑馬線附
    近發生撞擊，依此現場客觀情形及撞擊地點，苟如被告所言，本件車禍事故係因
    被害人騎乘機車自五妃街右轉進入慶中街，自後撞擊被告自小客車之右後輪胎處
    ，則被害人之機車應係於右轉彎時，以某角度自後追撞被告自小客車右後車輪處
    ，亦即應為被害人機車車頭處追撞被告自小客車右後車輪，惟觀之被害人機車肇
    事後之車損照片，被害人機車車頭或前導流板處均無撞擊痕跡，如何能造成機車
    左側煞車把手前端反常地『自後往前』彎曲之損壞？又被告辯稱：伊自小客車油
    箱蓋上之刮痕，係前幾年遭照片上機器刮到，並非本件事故所致云云，並提出照
    片七張為證。惟查，被告自小客車油箱蓋附近二條刮痕之『上刮痕』，經核與被
    害人機車左側『煞車把手』之高度相符，有上開台南市警察局第二分局函所附之
    肇事車輛鑑定照片在卷可查（九十三年度偵字第六九三號偵查卷第二十二頁）；
    依被告所提之刮痕造成照片（九十二年度調偵字第三五一號偵查卷第十三頁、十
    四頁），雖有可能係遭前端有圓形突出狀之機器所致，然被告自小客車該二條刮
    痕苟係因擦撞該機器所造成，以此機器之形狀，焉會於擦撞該機器前端之圓形突
    出物時，未造成自小客車之車身因而凹陷，而僅造成該二條刮痕？且被告汽車之
    右後輪胎與被害人機車之前輪左側支架凸出之輪軸，兩者發生汽車自後撞及機車
    ，造成汽車輪胎破洞，前已述及，兩車如此接近之碰撞，機車更外側之左側煞車
    把手當然與汽車之右後車身擦撞，不可能沒擦刮痕，並以汽車輪胎破洞之大，及
    機車煞車把手嚴重彎曲，可見汽車自後向前擦撞機車之力道甚大，且被害人機車
    左輪軸與被告汽車右輪胎位置、被害人機車左側煞車把手與被告汽車油箱蓋附近
    之『上刮痕』位置，都符合一致，可見被告汽車油箱蓋附近之『上刮痕』，應非
    前開機器之刮痕，而為與機車擦撞之刮痕。是被告辯稱：自小客車油箱蓋附近之
    擦痕，係因之前不慎擦撞家中放置之機器所造成，並非本件事故所致云云，顯係
    事後推諉之詞，尚難採信。準上所述，互核兩車肇事後所留之痕跡，足見本件應
    係被告駕車超越同向在前被害人之機車時，未與前車左側保持適當之安全距離，
    致所駕駛自小客車右側車身及右後輪胎擦撞被害人機車之左側煞車把手甚明。綜
    上，被告所辯上情應屬事後卸責之詞，不足採信。
  (三)按汽車超車時，於前行車減速靠邊或以手勢或亮右方向燈表示允讓後，後行車始
    得超越。超越時應顯示左方向燈並於前車左側保持半公尺以上之間隔超過。道路
    交通安全規則第一百零一條第五款定有明文。查被告有經合法程序考領駕照，為
    有駕駛經驗之人，對於上開交通安全規則自知之甚稔，為其應注意之事項，而依
    當時狀況，客觀上並無不能注意之情狀，竟疏於注意超車時應與前車左側保持適
    當之安全距離，貿然超越同向在前被害人所騎乘之機車，致其所駕駛上開自小客
    車右側車身油箱蓋附近擦撞被害人機車之左側煞車把手，因而肇事，其有過失已
    甚明顯。又本件經送請台灣省台南區車輛行車事故鑑定委員會及台灣省車輛行車
    事故覆議鑑定委員會鑑定結果，均認為：「（如機車沿慶中街由南向北行駛，發
    生撞及）被告駕駛小客車超越未保持安全間隔，為肇事原因。被害人蔡炎爐無肇
    事因素」，有台灣省台南區車輛行車輛行車事故鑑定委員會九十二年十月三十一
    日南鑑字第九二一一八二號函及台灣省車輛行車事故覆議鑑定委員會九十三年八
    月九日府覆議字第九三一○七八五號函附卷可按。而被害人蔡炎爐確因本件車禍
    而受有前開傷害，有診斷證明書四紙在卷足憑，是被告之過失行為與被害人之傷
    害結果間，顯有相當因果關係。綜上，本件事證明確，被告上開過失傷害犯行，
    已堪認定。
  (四)被害人因本件車禍事故受有「頭部外傷併右腦顳葉挫傷出血及硬腦膜下出血、左
    側鎖骨骨折」等傷害，經送醫救治後，嗣因「吸入性肺炎」而於九十二年八月十
    九日上午七時五十分不治死亡，此有診斷證明書四紙在卷可按，並經台灣台南地
    方法院檢察官督同法醫師相驗明確，並製有相驗屍體證明書、驗斷書及勘驗筆錄
    在卷足憑。惟查，「被害人於九十二年一月十八日受傷致右側額顳葉挫傷出血，
    經開顱手術取出血塊，後因右側肺濃瘍於同次住院期間於九十二年三月七日手術
    清除肺濃瘍，經治療後於九十二年四月十一日出院，後因癲癇發作同年五月三十
    日住院治療至六月二日出院。此次病患之死亡，理應與第一次受傷『無直接關係
    』。但第一次受傷後，造成病患長期臥床，且頭部外傷後之併發癲癇症均可能造
    成病患肺部病情惡化」等情，有台南市立醫院九十二年九月十八日南市醫字第九
    二○六二三號函暨所附病歷影本乙份在卷可參；且前述被害人因疾患入出醫院之
    情形，亦經被害人之子丙○○於警訊及偵查時陳明在卷。並本件經送法務部法醫
    研究所鑑定被害人死因，對於被害人死亡之看法：「(1)造成死者死亡之原因為吸
    入性肺炎造成多器官發炎，包括心臟、肝臟及腎臟發炎的敗血現象。(2)肺炎之出
    現發現有異物吸入之情形，此與病歷所述死者有吸入性肺炎不相違背。(3)死者之
    吸入性肺炎起因於受傷後之癲癇，此一傷害與右腦部之腦組織壞死和囊腫相關。
    該囊腫之起因和一月之車禍受傷相關。雖起因為癲癇所引起，但與車禍為間接相
    關，即為車禍手術後之後遺症所導致。(4)不管因車禍所引起的死亡或者是吸入性
    肺炎其死亡方式均為意外。唯所不同者，車禍在本案中所拌演者是遠因，為間接
    相關。即非直接致死的因素」、「死因：甲、吸入性肺炎。乙、外傷性癲癇。丙
    、頭部外傷手術後」等情，有法院部法醫研究所九十二年十二月十五日函暨所附
    鑑定書乙份附卷可考。據上所述，被告之過失行為雖與被害人死亡間具備『條件
    』因果關係，即如果被告之過失行為不存在則被害人死亡現象就不會發生之「非
    Ｐ則非Ｑ」之關係，惟如前所述，被害人係因長期臥床，並頭部外傷後之併發癲
    癇症，造成肺部病情惡化，嗣因吸入性肺炎造成多器官發炎而死亡，即被害人死
    亡結果是基於『反常的』因果歷程所實現，即係基於人的一般生活經驗所無法預
    料的方式而發生，而非被告先前過失行為所製造風險的實現，是此一反常因果歷
    程得以阻卻客觀歸責，即不應將被害人死亡之結果歸責於被告上開過失行為。又
    按刑法上之過失，其過失行為與結果間，在客觀上有相當因果關係始得成立。所
    謂『相當』因果關係，係指依經驗法則，綜合行為當時所存在之一切事實，為客
    觀之事後審查，認為在一般情形下，有此環境、有此行為之同一條件，均可發生
    同一之結果者，則該條件即為發生結果之相當條件，行為與結果即有相當之因果
    關係。反之，若在一般情形下，有此同一條件存在，而依客觀之審查，認為不必
    皆發生此結果者，則該條件與結果不相當，不過為偶然之事實而已，其行為與結
    果間即無相當因果關係。最高法院七十六年台上字第一九二號著有判例可資參照
    。就本件而言，被害人雖因本件車禍事故受有「頭部外傷併右腦顳葉挫傷出血及
    硬腦膜下出血、左側鎖骨骨折」等傷害，然經送醫救治後，於九十二年四月十一
    日經醫院評估有改善而出院，後因長期臥床，並頭部外傷後之併發癲癇症，造成
    肺部病情惡化，嗣因吸入性肺炎造成多器官發炎而死亡，即綜合行為當時所存在
    之一切事實，為客觀之事後審查，在一般情形下，雖有被告之過失行為，然不必
    皆發生此被害人死亡結果，即僅為偶然之事實而已，是被告之過失行為非為被害
    人死亡結果之相當條件，故被告之過失行為與被害人死亡結果間並無相當因果關
    係。從而，公訴意旨認被害人係因本件車禍受有頭部外傷併右腦顳葉挫傷出血及
    硬腦膜下出血致死，是核被告之過失行為與被害人之死亡結果間，具有相當因果
    關係等情，尚有誤會，附此敘明。
二、核被告乙○○所為，係犯刑法第二百八十四條第一項前段之普通過失傷害罪。公
    訴意旨認應依刑法第二百七十六條第一項過失致人於死罪處斷，尚有未洽，惟其
    基本社會事實同一，爰依法變更法條，併予敘明。被告於肇事後犯罪未被發覺前
    ，即在現場向處理警員坦承肇事而自首，有卷附道路交通事故現場圖在卷足憑，
    係對於未經發覺之犯罪自首而接受裁判，應依刑法第六十二條前段規定減輕其刑
    。爰審酌被告之品行，未注意相關交通安全之規定，因而肇事，造成被害人受有
    嚴重之傷害，就本件車禍應負完全之過失責任，且事後亦未不思與被害人家屬和
    解，及犯後亦未能坦認犯行等一切情狀，量處如主文所示之刑，並諭知易科罰金
    之折算標準，以資懲儆。
據上論斷，應依刑事訴訟法第二百九十九條第一項前段、第三百條，刑法第二百八十
四條第一項前段、第四十一條第一項前段、第六十二條前段，罰金罰鍰提高標準條例
第一條前段、第二條，判決如主文。
本案經檢察官甲○○到庭執行職務。
中      華      民      國      九十三    年    十一    月    二十五    日
                                臺灣臺南地方法院交通法庭
                                    審判長法  官  宋明中
                                          法  官  王慧娟
                                          法  官  洪榮家
右正本證明與原本無異。
如不服本判決，應於判決送達後十日內，向本院提出上訴狀（應附繕本）。
                                          書記官  陳志德
中      華      民      國      九十三    年    十一    月    二十六    日
附錄本案論罪科刑法條全文：
刑法第二百八十四條第一項：
因過失傷害人者，處六月以下有期徒刑、拘役或五百元以下罰金。致重傷者，處一年
以下有期徒刑、拘役或五百元以下罰金。
